<<<<<<< Updated upstream
---
title: "R Notebook"
output: html_notebook
---

**A) Test deux chiffres significatifs.**

Pour 1\<= k \<= 4.

**I/ Fonctions h(k) orthonormales :**

```{r}
Mu = rep(0,8)

for (k in c(1:8)) { # Calcul de Mu(k) :
  
  S = 0
  for (y in c(10:99)) {
    
    S = S + (y^k)*log(1 + 1/y)/log(10) 
    
  }
  
  Mu[k] = S
}
```

```{r}

for (k in c(1:4)) { # Calcul de M(k)^(-1) :
  
  A = matrix(1, ncol=k, nrow=k)
  
  for (i in c(0:(k-1)) ) {
    for (j in c(0:(k-1)) ) {
      
      if ( (i != 0) || (j != 0) ) {
        A[i+1, j+1] = Mu[i+j]
      }
      
    }
  }
  
  if (k == 1) { M1_ = solve(A) }
  if (k == 2) { M2_ = solve(A) }
  if (k == 3) { M3_ = solve(A) }
  if (k == 4) { M4_ = solve(A) }
  
}

M_ = list(M1_, M2_, M3_, M4_)
```

```{r}
c_ = rep(0,4)

for (k in c(1:4)) { # Calcul de h(k) :
  
  Mu2 = matrix(0, nrow= k, ncol= 1)
  
  for (i in c(1:k)) {
    Mu2[i, 1] = Mu[ k-1+i ]
  }
  
  c_[k] = 1/(sqrt( Mu[2*k] - ( t(Mu2) %*% M_[[k]]  %*% Mu2 ) )) # 1/sqrt(c(k))
  
  A = -1*c_[k] * M_[[k]] %*% Mu2
  
  L = rep(0, k+1)
  for (i in c(1:k)) {
    L[i] = A[i]
  }
  L[k+1] = c_[k]
  
  print(L) # Les coéfficients de h(k)
  
}
```

-   On obtient les polynômes h(k) suivants :

h1(x) = -1.54751771 + 0.04010177 \*x

h2(x) = 2.795867953 - 0.167441591 \*x + 0.001736457 \*x\^2

h3(x) = -5.187810e+00 + 4.869054e-01 \*x - 1.155519e-02 \*x\^2 + 7.630402e-05 \*x\^3

h4(x) = 9.725235e+00 - 1.237520e+00 \*x + 4.769440e-02 \*x\^2 - 6.950207e-04 \*x\^3 + 3.371880e-06 \*x\^4

**II/ Statistique T(k) :**

```{r}
# Fonctions h(k) :

h = function (k, x) {
  
  if (k == 1) {
    return( -1.54751771 + 0.04010177 *x )
  }
  
  if (k == 2) {
    return( 2.795867953 - 0.167441591 *x + 0.001736457 *x^2 )
  }
  
  if (k == 3) {
    return( -5.187810e+00  + 4.869054e-01 *x - 1.155519e-02 *x^2  + 7.630402e-05 *x^3 )
  }
  
  if (k == 4) {
    return( 9.725235e+00 - 1.237520e+00 *x + 4.769440e-02 *x^2 - 6.950207e-04 *x^3  + 3.371880e-06 *x^4 )
  }
  
}
```

```{r}
# Statistique T(k) :      ( 1<= k <= 4)

T = function (k, data) {
  
  n = length(data)
  
  T_ = 0 # la statistique T(k)
  for (l in c(1:k)) {
    
    U = 0 # U(l)
    for (i in c(1:n)) {
      
      U = U + h(l, data[i])
      
    }
    U = U*(1/sqrt(n))
    
    T_ = T_ + U^2
    
  }
  
  return(T_)
}
```

**III/ Calcul de la p.value :**

```{r}
pvalue = function(t, n, k, d, w) { # d et w pour Monte-Carlo
  
   if ( ( (n <= 100) || (d == 1) ) && (d != 2) ) { ### 1) approximation Monte-Carlo ###
     
     M = 0 # Moyenne empirique = p.value
     L = rep(0, w) # Liste des Y(l)
     
     proba = rep(0, 90) # vecteur des probas sous H0 pour sample
     for (i in c(1:90)) {
       
       proba[i] = log(1 + 1/(i+9) )/log(10)
       
     }
     
     for (l in c(1:w)) {
       
       data = rep(0, n)
       for (i in c(1:n)) { # Génération des Xi sous H0 de taille n
         
         data[i] = sample(x= c(10:99), size=1, prob= proba )
         
       }
       
       a = T(k, data)
       
       if (a >= t) {
         M = M+1
         L[l] = 1
       }
       
     }
     M = M/w 
     
     S = 0 # Variance empirique
     for (l in c(1:w)) {
       
       S = S + (L[l] - M)^2
       
     }
     S = S/w
     
     e = 1.96*sqrt(S/w) # erreur d'approximation (à 95%)
     
     
     return( c(M, e) )
     
     
   } else { ### 2) approximation Khi2 ###
     
     M = 1 - pchisq(t, df=k)
     
     return( c(M, 0) )
     
   } 
  
}
```

**IV / Fonction globale :**

```{r}
# 1 <= k <= 4.
# data : sous forme de vecteur c(...).
# d = 1 : force le calcul de la p.value par Monte-Carlo.
# d = 2 : force le calcul de la p.value par approximation Khi2
# Si n <= 100 alors d=1 par défault, et si n > 100 alors d=2 par défault.
# w = taille de l'échantillon pour Monte-Carlo.
# texte = FALSE : n'affiche pas de texte, et return c(Tk, p.value, erreur M-C).

Test.lisse = function (k, data, d=0, w=10000, texte=TRUE) {
  
  t = T(k, data) # Valeur de la statistique T(k)
  
  n = length(data)
  A = pvalue(t, n, k, d, w) # On récupère la p.value associé
  
  if ( texte == TRUE ) {
    
    cat("\n")
    cat("k =", k, "\n")
    cat("Statistique Tk =", t, "\n \n")
  
    if ( ( (n <= 100) || (d == 1) ) && (d != 2) ) {
      cat("Approximation de la p.value par Monte-Carlo :", "\n \n")
      cat("--> p.value =", A[1], "\n")
      cat("Erreur d'approximation en valeur absolue (à 95%) <=", A[2])
    
    } else {
      cat("Approximation asymptotique de la p.value par une Khi2(k) :", "\n \n")
      cat("--> p.value =", A[1])
    }
    cat("\n")
  
  } else {
    
    return( c(t, A[1], A[2]) )
    
  }
  
}
```

**TEST :**

```{r}
##### TEST #####

data = c(11, 12, 50, 51, 53, 56, 96, 99, 12, 24, 26, 27)
#data = seq(1:101)

#T(4, data)

Test.lisse(1, data)

################
```

```{r}
proba = rep(0, 90) # vecteur des probas sous H0 pour sample
for (i in c(1:90)) {
       
  proba[i] = log(1 + 1/(i+9) )/log(10)
       
}
data = sample(x= c(10:99), size=20, prob= proba , replace=TRUE)


Test.lisse(1, data)
Test.lisse(2, data)
Test.lisse(3, data)
Test.lisse(4, data)
```

**B) Analyse du Test (ecdf + puissance).**

**I/ Justificatif du choix n \> 100 pour la Khi2(k) :**

Echantillon de 10 000 T(k)\_n sous H0 pour l'ecdf empirique de la loi.

On constate que pour n \> 100, l'ecdf est quasiment égale à la fonction de répartition théorique d'une Khi2(k).

```{r}
q = 1
B = matrix(0, nrow=8, ncol=w)

for (k in c(1:4)) {
  
  w = 10000
  A = matrix(0, nrow = 2, ncol = w)

  z = 0
  for (n in c(101:102)) {

    L = rep(0, w) # Liste des T(k)

    proba = rep(0, 90) # vecteur des probas sous H0 pour sample
    for (i in c(1:90)) {
    proba[i] = log(1 + 1/(i+9) )/log(10)
    }

    for (l in c(1:w)) {
       
      data = rep(0, n)
      for (i in c(1:n)) { # Génération des Xi sous H0 de taille n
         
        data[i] = sample(x= c(10:99), size=1, prob= proba )
         
      }
       
      L[l] = T(k, data)
    }
  
    z = z+1
    A[z,] = L
    
    print(q) # q = 8 au total.
    q = q+1
  }
  
  B[c( (1+ (k-1)*2):(k*2) ),] = A
}
```

-   T1 :

```{r}
op = par( mfrow=c(1,2) )

curve(pchisq(x,df=1), add=T, xlim=c(0,6))
lines(ecdf(B[1,]), col="blue")
legend(1, 0.3, legend=c("T1 n=101 sous H0", "Khi2(1)"), col=c("blue", "black"), lty=1, cex=0.8)

curve(pchisq(x,df=1), add=T, xlim=c(0,6))
lines(ecdf(B[2,]), col="red")
legend(1, 0.3, legend=c("T1 n=102 sous H0", "Khi2(1)"), col=c("red", "black"), lty=1, cex=0.8)

par(op)
mtext("ECDF de T1, et CDF d'un Khi2(1)", side=1, line=-16, font=3, cex=1.5, adj=0)
```

-   T2 :

```{r}
op = par(mfrow=c(1,2))

curve(pchisq(x,df=2), add=T, xlim=c(0,8))
lines(ecdf(B[3,]), col="blue")
legend(1.5, 0.3, legend=c("T2 n=101 sous H0", "Khi2(2)"), col=c("blue", "black"), lty=1, cex=0.8)

curve(pchisq(x,df=2), add=T, xlim=c(0,8))
lines(ecdf(B[4,]), col="red")
legend(1.5, 0.3, legend=c("T2 n=102 sous H0", "Khi2(2)"), col=c("red", "black"), lty=1, cex=0.8)

par(op)
mtext("ECDF de T2, et CDF d'un Khi2(2)", side=1, line=-16, font=3, cex=1.5, adj=0)
```

-   T3 :

```{r}
op = par(mfrow=c(1,2))

curve(pchisq(x,df=3), add=T, xlim=c(0,10))
lines(ecdf(B[5,]), col="blue")
legend(1.8, 0.3, legend=c("T3 n=101 sous H0", "Khi2(3)"), col=c("blue", "black"), lty=1, cex=0.8)

curve(pchisq(x,df=3), add=T, xlim=c(0,10))
lines(ecdf(B[6,]), col="red")
legend(1.8, 0.3, legend=c("T3 n=102 sous H0", "Khi2(3)"), col=c("red", "black"), lty=1, cex=0.8)

par(op)
mtext("ECDF de T3, et CDF d'un Khi2(3)", side=1, line=-16, font=3, cex=1.5, adj=0)
```

-   T4 :

```{r}
op = par(mfrow=c(1,2))

curve(pchisq(x,df=4), add=T, xlim=c(0,14))
lines(ecdf(B[7,]), col="blue")
legend(2.6, 0.3, legend=c("T4 n=101 sous H0", "Khi2(4)"), col=c("blue", "black"), lty=1, cex=0.8)

curve(pchisq(x,df=4), add=T, xlim=c(0,14))
lines(ecdf(B[8,]), col="red")
legend(2.6, 0.3, legend=c("T4 n=102 sous H0", "Khi2(4)"), col=c("red", "black"), lty=1, cex=0.8)

par(op)
mtext("ECDF de T4, et CDF d'un Khi2(4)", side=1, line=-16, font=3, cex=1.5, adj=0)
```

-   ######\# AUTRE ########\#

```{r}
q = 1
B = matrix(0, nrow=4, ncol=w)

for (k in c(1:4)) {
  
  w = 10000
  A = matrix(0, nrow = 1, ncol = w)

  z = 0
  for (n in c(50)) {

    L = rep(0, w) # Liste des T(k)

    proba = rep(0, 90) # vecteur des probas sous H0 pour sample
    for (i in c(1:90)) {
    proba[i] = log(1 + 1/(i+9) )/log(10)
    }

    for (l in c(1:w)) {
       
      data = rep(0, n)
      for (i in c(1:n)) { # Génération des Xi sous H0 de taille n
         
        data[i] = sample(x= c(10:99), size=1, prob= proba )
         
      }
       
      L[l] = T(k, data)
    }
  
    z = z+1
    A[z,] = L
    
    print(q) # q = 4 au total.
    q = q+1
  }
  
  B[c( (1+ (k-1)*1):(k*1) ),] = A
}
```

```{r}
# n = 50

par(mfrow=c(2,2))

curve(pchisq(x,df=1), add=T, xlim=c(0,14))
lines(ecdf(B[1,]), col="blue")

curve(pchisq(x,df=2), add=T, xlim=c(0,14))
lines(ecdf(B[2,]), col="blue")

curve(pchisq(x,df=3), add=T, xlim=c(0,14))
lines(ecdf(B[3,]), col="blue")

curve(pchisq(x,df=4), add=T, xlim=c(0,14))
lines(ecdf(B[4,]), col="blue")
```

**II/ Comparaison des puissances avec d'autres Tests :**

**1) Rodriguez**

```{r}
library(BenfordTests)

Q = seq(from=-5, to=5, length=100)
Q[length(Q)+1] = 0
Q[length(Q)+1] = -1

D50 = matrix(0, nrow= 612, ncol= 3)
D100 = matrix(0, nrow= 612, ncol= 3)
D150 = matrix(0, nrow= 612, ncol= 3)

v = 1
for (n in c(50,100,150)) {

  C = matrix(0, nrow= 612, ncol= 3)

  z = 1
  for (gamma in Q) { # On parcout plusieurs gamma pour les différents tests.
  
    M = rep(0, 6) # Moyenne empirique = "puissance"
    L = matrix(0, nrow=6, ncol=w) # Liste des Y(l)
     
    proba = rep(0, 90) # vecteur des probas H1 : Rodriguez(gamma) pour sample
    for (i in c(1:90)) {
       
      if (gamma == -1) {
        proba[i] = log(1 + 1/(i+9))/log(10)
      }
    
      if (gamma == 0) {
        proba[i] = (1/810)*( 9+19*log(10)+9*(i+9)*log(i+9) - 9*(i+10)*log(i+10) )
      }
    
      if ( (gamma != 0) && (gamma != -1) ) {
        proba[i] = (gamma+1)/(90*gamma) - ( (i+10)^(gamma+1) - (i+9)^(gamma+1) )/( gamma*( 100^(gamma+1) - 10^(gamma+1) ) )
      }
    
    }
     
    for (l in c(1:w)) {
       
      data = rep(0, n)
      for (i in c(1:n)) { # Génération des Xi sous Rodriguez(gamma) de taille n
           
        data[i] = sample(x= c(10:99), size=1, prob= proba )
           
      }
        
      p = rep(0, 6) # Vecteur des p.values.
      for (k in c(1:6)) {
        
        if (k == 5) {
          p[k] = chisq.benftest(data, digits=2, pvalmethod ="simulate")$p.value # Khi2
        }
        
        if (k == 6) {
          p[k] = usq.benftest(data, digits=2, pvalmethod ="simulate")$p.value # U^2
        }
        
        if (k <= 4) {
          A = Test.lisse(k, data, d=2, texte=FALSE) # Tk
          p[k] = A[2]
        }
      }
        
      for (k in c(1:6)) {
          
        if (p[k] <= 5/100 ) {
          M[k] = M[k] + 1
          L[k, l] = 1
        }
          
      }
         
      }
    M = M/w  
  
    S = rep(0, 6) # Variance empirique
    for (l in c(1:w)) {
      for (k in c(1:6)) {
        S[k] = S[k] + (L[k,l] - M[k])^2
      }
    }
    S = S/w
      
    e = rep(0, 6)
    for (k in c(1:6)) {
      e[k] = 1.96*sqrt(S[k]/w) # erreur d'approximation (à 95%)
    }
    
      
    for (k in c(1:6)) {
      C[(z + (k-1)*102), ] = c(M[k], e[k], gamma)
    }
    z = z+1
  
    cat("\n", v/3.06, "%")
    v = v+1
    
  } # Fin de la boucle sur gamma.
  
  
  if (n == 50) {
    D50 = C
  }
  if (n == 100) {
    D100 = C
  }
  if (n == 150) {
    D150 = C
  }
  
}
```

```{r}
# Erreur maximum Monte-Carlo tout test confondu.
print( max(D50[, 2]) ) # n=50
print( max(D100[, 2]) ) # n=100
print( max(D150[, 2]) ) # n=150
```

**Graphiques :**

```{r}
op = par( mfrow=c(2,2) )

### n =50 ###

plot(D50[103:202, 3], D50[103:202, 1], col="red", type="line", xlab="n=50", ylab=" ") # T2
abline(a=5/100,b=0, col="red")
lines(D50[1:100, 3], D50[1:100, 1], col="blue") # T1
lines(D50[103:202, 3], D50[103:202, 1], col="red") # T2
lines(D50[205:304, 3], D50[205:304, 1], col="green") # T3
lines(D50[307:406, 3], D50[307:406, 1], col="purple") # T4
lines(D50[409:508, 3], D50[409:508, 1], col="black") # Khi2
lines(D50[511:610, 3], D50[511:610, 1], col="darkred") # U^2

legend(x="bottomright", legend=c("T1", "T2", "T3", "T4", "Khi2", "U^2"), col=c("blue", "red", "green", "purple", "black", "darkred"), lty=1, cex=0.6)

### n = 100 ###

plot(D100[103:202, 3], D100[103:202, 1], col="red", type="line", xlab="n=100", ylab=" ") # T2
abline(a=5/100,b=0, col="red")
lines(D100[1:100, 3], D100[1:100, 1], col="blue") # T1
lines(D100[103:202, 3], D100[103:202, 1], col="red") # T2
lines(D100[205:304, 3], D100[205:304, 1], col="green") # T3
lines(D100[307:406, 3], D100[307:406, 1], col="purple") # T4
lines(D100[409:508, 3], D100[409:508, 1], col="black") # Khi2
lines(D100[511:610, 3], D100[511:610, 1], col="darkred") # U^2

legend(x="bottomright", legend=c("T1", "T2", "T3", "T4", "Khi2", "U^2"), col=c("blue", "red", "green", "purple", "black", "darkred"), lty=1, cex=0.6)

### n = 150 ###

plot(D150[103:202, 3], D150[103:202, 1], col="red", type="line", xlab="n=150", ylab=" ") # T2
abline(a=5/100,b=0, col="red")
lines(D150[1:100, 3], D150[1:100, 1], col="blue") # T1
lines(D150[103:202, 3], D150[103:202, 1], col="red") # T2
lines(D150[205:304, 3], D150[205:304, 1], col="green") # T3
lines(D150[307:406, 3], D150[307:406, 1], col="purple") # T4
lines(D150[409:508, 3], D150[409:508, 1], col="black") # Khi2
lines(D150[511:610, 3], D150[511:610, 1], col="darkred") # U^2

legend(x="bottomright", legend=c("T1", "T2", "T3", "T4", "Khi2", "U^2"), col=c("blue", "red", "green", "purple", "black", "darkred"), lty=1, cex=0.6)

par(op)
mtext("  Alternative : Rodriguez", side=1, line=-3, font=3, cex=1.5, adj=1)
```

**2) Pietronero**

```{r}
library(BenfordTests)

Q = seq(from=-5, to=5, length=100)
Q[length(Q)+1] = 0
Q[length(Q)+1] = 0

H50 = matrix(0, nrow= 612, ncol= 3)
H100 = matrix(0, nrow= 612, ncol= 3)
H150 = matrix(0, nrow= 612, ncol= 3)

v = 1
for (n in c(50,100,150)) {

  C = matrix(0, nrow= 612, ncol= 3)

  z = 1
  for (gamma in Q) { # On parcout plusieurs gamma pour les différents tests.
  
    M = rep(0, 6) # Moyenne empirique = "puissance"
    L = matrix(0, nrow=6, ncol=w) # Liste des Y(l)
     
    proba = rep(0, 90) # vecteur des probas H1 : Pietronero(gamma) pour sample
    for (i in c(1:90)) {
       
      if (gamma == 0) {
        proba[i] = log(1 + 1/(i+9))/log(10)
      }
    
      if (gamma != 0) {
        proba[i] = ( (i+9)^(-gamma) - (i+10)^(-gamma) )/( 10^(-gamma) - 100^(-gamma) )
      }
    
    }
     
    for (l in c(1:w)) {
       
      data = rep(0, n)
      for (i in c(1:n)) { # Génération des Xi sous Pietronero(gamma) de taille n
           
        data[i] = sample(x= c(10:99), size=1, prob= proba )
           
      }
        
      p = rep(0, 6) # Vecteur des p.values.
      for (k in c(1:6)) {
        
        if (k == 5) {
          p[k] = chisq.benftest(data, digits=2, pvalmethod ="simulate")$p.value # Khi2
        }
        
        if (k == 6) {
          p[k] = usq.benftest(data, digits=2, pvalmethod ="simulate")$p.value # U^2
        }
        
        if (k <= 4) {
          A = Test.lisse(k, data, d=2, texte=FALSE) # Tk
          p[k] = A[2]
        }
      }
        
      for (k in c(1:6)) {
          
        if (p[k] <= 5/100 ) {
          M[k] = M[k] + 1
          L[k, l] = 1
        }
          
      }
         
      }
    M = M/w  
  
    S = rep(0, 6) # Variance empirique
    for (l in c(1:w)) {
      for (k in c(1:6)) {
        S[k] = S[k] + (L[k,l] - M[k])^2
      }
    }
    S = S/w
      
    e = rep(0, 6)
    for (k in c(1:6)) {
      e[k] = 1.96*sqrt(S[k]/w) # erreur d'approximation (à 95%)
    }
    
      
    for (k in c(1:6)) {
      C[(z + (k-1)*102), ] = c(M[k], e[k], gamma)
    }
    z = z+1
  
    cat("\n", v/3.06, "%")
    v = v+1
    
  } # Fin de la boucle sur gamma.
  
  
  if (n == 50) {
    H50 = C
  }
  if (n == 100) {
    H100 = C
  }
  if (n == 150) {
    H150 = C
  }
  
}
```

```{r}
# Erreur maximum Monte-Carlo tout test confondu.
print( max(H50[, 2]) ) # n=50
print( max(H100[, 2]) ) # n=100
print( max(H150[, 2]) ) # n=150
```

**Graphiques :**

```{r}
op = par( mfrow=c(2,2) )

### n =50 ###

plot(H50[103:202, 3], H50[103:202, 1], col="red", type="line", xlab="n=50", ylab=" ") # T2
abline(a=5/100,b=0, col="red")
lines(H50[1:100, 3], H50[1:100, 1], col="blue") # T1
lines(H50[103:202, 3], H50[103:202, 1], col="red") # T2
lines(H50[205:304, 3], H50[205:304, 1], col="green") # T3
lines(H50[307:406, 3], H50[307:406, 1], col="purple") # T4
lines(H50[409:508, 3], H50[409:508, 1], col="black") # Khi2
lines(H50[511:610, 3], H50[511:610, 1], col="darkred") # U^2

legend(x="bottomright", legend=c("T1", "T2", "T3", "T4", "Khi2", "U^2"), col=c("blue", "red", "green", "purple", "black", "darkred"), lty=1, cex=0.6)

### n = 100 ###

plot(H100[103:202, 3], H100[103:202, 1], col="red", type="line", xlab="n=100", ylab=" ") # T2
abline(a=5/100,b=0, col="red")
lines(H100[1:100, 3], H100[1:100, 1], col="blue") # T1
lines(H100[103:202, 3], H100[103:202, 1], col="red") # T2
lines(H100[205:304, 3], H100[205:304, 1], col="green") # T3
lines(H100[307:406, 3], H100[307:406, 1], col="purple") # T4
lines(H100[409:508, 3], H100[409:508, 1], col="black") # Khi2
lines(H100[511:610, 3], H100[511:610, 1], col="darkred") # U^2

legend(x="bottomright", legend=c("T1", "T2", "T3", "T4", "Khi2", "U^2"), col=c("blue", "red", "green", "purple", "black", "darkred"), lty=1, cex=0.6)

### n = 150 ###

plot(H150[103:202, 3], H150[103:202, 1], col="red", type="line", xlab="n=150", ylab=" ") # T2
abline(a=5/100,b=0, col="red")
lines(H150[1:100, 3], H150[1:100, 1], col="blue") # T1
lines(H150[103:202, 3], H150[103:202, 1], col="red") # T2
lines(H150[205:304, 3], H150[205:304, 1], col="green") # T3
lines(H150[307:406, 3], H150[307:406, 1], col="purple") # T4
lines(H150[409:508, 3], H150[409:508, 1], col="black") # Khi2
lines(H150[511:610, 3], H150[511:610, 1], col="darkred") # U^2

legend(x="bottomright", legend=c("T1", "T2", "T3", "T4", "Khi2", "U^2"), col=c("blue", "red", "green", "purple", "black", "darkred"), lty=1, cex=0.6)

par(op)
mtext("  Alternative : Pietronero", side=1, line=-3, font=3, cex=1.5, adj=1)
```

**III/ Deux tests d'un coup :**

```{r}
# Rodiguez :


```
=======
---
title: "R Notebook"
output: html_notebook
---

**A) Test deux chiffres significatifs.**

Pour 1\<= k \<= 4.

**I/ Fonctions h(k) orthonormales :**

```{r}
Mu = rep(0,8)

for (k in c(1:8)) { # Calcul de Mu(k) :
  
  S = 0
  for (y in c(10:99)) {
    
    S = S + (y^k)*log(1 + 1/y)/log(10) 
    
  }
  
  Mu[k] = S
}
```

```{r}

for (k in c(1:4)) { # Calcul de M(k)^(-1) :
  
  A = matrix(1, ncol=k, nrow=k)
  
  for (i in c(0:(k-1)) ) {
    for (j in c(0:(k-1)) ) {
      
      if ( (i != 0) || (j != 0) ) {
        A[i+1, j+1] = Mu[i+j]
      }
      
    }
  }
  
  if (k == 1) { M1_ = solve(A) }
  if (k == 2) { M2_ = solve(A) }
  if (k == 3) { M3_ = solve(A) }
  if (k == 4) { M4_ = solve(A) }
  
}

M_ = list(M1_, M2_, M3_, M4_)
```

```{r}
c_ = rep(0,4)

for (k in c(1:4)) { # Calcul de h(k) :
  
  Mu2 = matrix(0, nrow= k, ncol= 1)
  
  for (i in c(1:k)) {
    Mu2[i, 1] = Mu[ k-1+i ]
  }
  
  c_[k] = 1/(sqrt( Mu[2*k] - ( t(Mu2) %*% M_[[k]]  %*% Mu2 ) )) # 1/sqrt(c(k))
  
  A = -1*c_[k] * M_[[k]] %*% Mu2
  
  L = rep(0, k+1)
  for (i in c(1:k)) {
    L[i] = A[i]
  }
  L[k+1] = c_[k]
  
  print(L) # Les coéfficients de h(k)
  
}
```

-   On obtient les polynômes h(k) suivants :

h1(x) = -1.54751771 + 0.04010177 \*x

h2(x) = 2.795867953 - 0.167441591 \*x + 0.001736457 \*x\^2

h3(x) = -5.187810e+00 + 4.869054e-01 \*x - 1.155519e-02 \*x\^2 + 7.630402e-05 \*x\^3

h4(x) = 9.725235e+00 - 1.237520e+00 \*x + 4.769440e-02 \*x\^2 - 6.950207e-04 \*x\^3 + 3.371880e-06 \*x\^4

**II/ Statistique T(k) :**

```{r}
# Fonctions h(k) :

h = function (k, x) {
  
  if (k == 1) {
    return( -1.54751771 + 0.04010177 *x )
  }
  
  if (k == 2) {
    return( 2.795867953 - 0.167441591 *x + 0.001736457 *x^2 )
  }
  
  if (k == 3) {
    return( -5.187810e+00  + 4.869054e-01 *x - 1.155519e-02 *x^2  + 7.630402e-05 *x^3 )
  }
  
  if (k == 4) {
    return( 9.725235e+00 - 1.237520e+00 *x + 4.769440e-02 *x^2 - 6.950207e-04 *x^3  + 3.371880e-06 *x^4 )
  }
  
}
```

```{r}
# Statistique T(k) :      ( 1<= k <= 4)

T = function (k, data) {
  
  n = length(data)
  
  T_ = 0 # la statistique T(k)
  for (l in c(1:k)) {
    
    U = 0 # U(l)
    for (i in c(1:n)) {
      
      U = U + h(l, data[i])
      
    }
    U = U*(1/sqrt(n))
    
    T_ = T_ + U^2
    
  }
  
  return(T_)
}
```

**III/ Calcul de la p.value :**

```{r}
pvalue = function(t, n, k, d, w) { # d et w pour Monte-Carlo
  
   if ( ( (n <= 100) || (d == 1) ) && (d != 2) ) { ### 1) approximation Monte-Carlo ###
     
     M = 0 # Moyenne empirique = p.value
     L = rep(0, w) # Liste des Y(l)
     
     proba = rep(0, 90) # vecteur des probas sous H0 pour sample
     for (i in c(1:90)) {
       
       proba[i] = log(1 + 1/(i+9) )/log(10)
       
     }
     
     for (l in c(1:w)) {
       
       data = rep(0, n)
       for (i in c(1:n)) { # Génération des Xi sous H0 de taille n
         
         data[i] = sample(x= c(10:99), size=1, prob= proba )
         
       }
       
       a = T(k, data)
       
       if (a > t) {
         M = M+1
         L[l] = 1
       }
       
     }
     M = M/w
     
     S = 0 # Variance empirique
     for (l in c(1:w)) {
       
       S = S + (L[l] - M)^2
       
     }
     S = S/w
     
     e = 1.96*sqrt(S/w) # erreur d'approximation (à 95%)
     
     
     return( c(M, e) )
     
     
   } else { ### 2) approximation Khi2 ###
     
     M = 1 - pchisq(t, df=k)
     
     return( c(M, 0) )
     
   } 
  
}
```

**IV / Fonction globale :**

```{r}
# 1 <= k <= 4.
# data : sous forme de vecteur c(...).
# d = 1 : force le calcul de la p.value par Monte-Carlo.
# d = 2 : force le calcul de la p.value par approximation Khi2
# Si n <= 100 alors d=1 par défault, et si n > 100 alors d=2 par défault.
# w = taille de l'échantillon pour Monte-Carlo.
# texte = FALSE : n'affiche pas de texte, et return c(Tk, p.value, erreur M-C).

Test.lisse = function (k, data, d=0, w=10000, texte=TRUE) {
  
  t = T(k, data) # Valeur de la statistique T(k)
  
  n = length(data)
  A = pvalue(t, n, k, d, w) # On récupère la p.value associé
  
  if ( texte == TRUE ) {
    
    cat("\n")
    cat("k =", k, "\n")
    cat("Statistique Tk =", t, "\n \n")
  
    if ( ( (n <= 100) || (d == 1) ) && (d != 2) ) {
      cat("Approximation de la p.value par Monte-Carlo :", "\n \n")
      cat("--> p.value =", A[1], "\n")
      cat("Erreur d'approximation en valeur absolue (à 95%) <=", A[2])
    
    } else {
      cat("Approximation asymptotique de la p.value par une Khi2(k) :", "\n \n")
      cat("--> p.value =", A[1])
    }
    cat("\n")
  
  } else {
    
    return( c(t, A[1], A[2]) )
    
  }
  
}
```

```{r}
# 1 <= k <= 4.
# data : sous forme de vecteur c(…).
# d = 1 : force le calcul de la p.value par Monte-Carlo.
# d = 2 : force le calcul de la p.value par approximation Khi2
# Si n <= 100 alors d=1 par défault, et si n > 100 alors d=2 par défault.
# w = taille de l'échantillon pour Monte-Carlo.
# texte = FALSE : n'affiche pas de texte, et return c(Tk, p.value, erreur M-C).

Test.lisse = function (k, data, d=0, w=10000, texte=TRUE) {
  
  t = T(k, data) # Valeur de la statistique T(k)
  
  n = length(data)
  A = pvalue(t, n, k, d, w) # On récupère la p.value associé
  
  if ( texte == TRUE ) {
    
    cat("\n")
    cat("k =", k, "\n")
    cat("Statistique Tk =", t, "\n \n")
  
    if ( ( (n <= 100) || (d == 1) ) && (d != 2) ) {
      cat("Approximation de la p.value par Monte-Carlo :", "\n \n")
      cat("--> p.value =", A[1], "\n")
      cat("Erreur d'approximation en valeur absolue (à 95%) <=", A[2])
    
    } else {
      cat("Approximation asymptotique de la p.value par une Khi2(k) :", "\n \n")
      cat("--> p.value =", A[1])
    }
    cat("\n")
  
  } else {
    
    return( c(t, A[1], A[2]) )
    
  }
  
}
```
<<<<<<< Updated upstream
>>>>>>> Stashed changes
=======
>>>>>>> Stashed changes
